ACORDAO-COMPLETO-2351448

ACÓRDÃO 721/2021 ATA 10/2021 - PLENÁRIO

VISTOS, relatados e discutidos estes autos de tomada de contas especial instaurada em cumprimento aos itens 9.1 e 9.1.2 do Acórdão 2497/2014-TCU-Plenário, em razão do indício de superfaturamento identificado no Contrato CT 39/2007, cujo objeto foi a construção do Lote 16 da Ferrovia Norte-Sul (FNS) , no trecho compreendido entre o rio Canabrava (km 1.095,71) e a rodovia GO-244 (km 1.147,21) ,
ACORDAM os Ministros do Tribunal de Contas da União, reunidos em sessão do Plenário, ante as razões expostas pelo Relator, em:
9.1. excluir da relação processual André Luiz de Oliveira;
9.2. considerar revel Ulisses Assad, nos termos do art. 12, § 3º, da Lei 8.443/1992;
9.3. com fundamento nos arts. 1º, inciso I, 16, inciso III, alíneas "b" e "c", e 19, da Lei 8.443/1992, julgar irregulares as contas de Ulisses Assad e da Galvão Engenharia S.A., condenando-os ao pagamento do débito discriminado a seguir, atualizado monetariamente e acrescido dos juros de mora devidos, calculado desde a data de ocorrência indicada até sua efetiva quitação, na forma da legislação vigente, fixando o prazo de 15 (quinze) dias, a contar do recebimento da notificação, para que seja comprovado, perante este Tribunal, o recolhimento da quantia aos cofres da Valec Engenharia, Construções e Ferrovias S.A., nos termos do art. 23, inciso III, alínea "a", da referida Lei, c/c o art. 214, inciso III, alínea "a", do Regimento Interno do TCU:
	VALOR ORIGINAL (R$) 
	DATA DA OCORRÊNCIA

	94.669,67
	24/12/08

	300.766,16
	04/02/09

	47.968,78
	10/03/09

	757,85
	18/05/09

	35.952,64
	18/05/09

	278.048,64
	09/06/09

	560.840,69
	08/07/09

	784.652,34
	14/08/09

	891.282,06
	03/09/09

	914.046,07
	14/10/09

	827.188,02
	11/12/09

	727.743,18
	11/12/09

	262.129,47
	30/12/09

	283.668,70
	19/02/10

	246.606,16
	15/03/10

	673.068,71
	29/04/10

	607.953,48
	06/05/10

	530.431,81
	10/06/10

	1.308.643,94
	30/06/10

	371.367,59
	31/08/10

	457.290,01
	06/09/10

	99.383,55
	10/11/10

	1.050.117,63
	31/12/10

	57.274,53
	30/12/10

	12.983,48
	30/12/10

	78.079,30
	09/03/11

	1.025,34
	31/03/11

	8.874,93
	30/05/11

9.4. com fundamento no art. 57 da Lei 8.443/1992, aplicar a Ulisses Assad e à Galvão Engenharia S.A. multa, individual, no valor de R$ 2.000.000,00 (dois milhões de reais) , atualizado monetariamente desde a data do presente acórdão até a do efetivo recolhimento, se for pago após o vencimento, na forma da legislação vigente, fixando o prazo de 15 (quinze) dias, a contar do recebimento da notificação, para que seja comprovado, perante este Tribunal, o recolhimento da quantia ao Tesouro Nacional, nos termos do art. 23, inciso III, alínea "a", da referida Lei, c/c o art. 214, inciso III, alínea "a", do Regimento Interno do TCU;
9.5. considerar graves as infrações cometidas por Ulisses Assad;
9.6. nos termos do art. 60 da Lei 8.443/1992, inabilitar Ulisses Assad para o exercício de cargo em comissão ou função de confiança no âmbito da Administração Pública por um período de 8 (oito) anos;
9.7. com fundamento no art. 26 da Lei 8.443/1992, autorizar, se requerido, o pagamento da importância devida em até 36 (trinta e seis) parcelas mensais e consecutivas, fixando o prazo de 15 (quinze) dias, a contar do recebimento da notificação, para que seja comprovado, perante este Tribunal, o recolhimento da primeira parcela, e de 30 (trinta) dias, a contar da parcela anterior, para que seja comprovado o recolhimento das demais parcelas, devendo incidir sobre cada valor mensal os devidos acréscimos legais, na forma prevista na legislação vigente, além de alertar que a falta de comprovação do recolhimento de qualquer parcela importará no vencimento antecipado do saldo devedor, nos termos do art. 217 do Regimento Interno do TCU;
9.8. com fundamento no art. 28 da Lei 8.443/1992, autorizar, desde logo, a cobrança judicial das dívidas, caso não atendida a notificação;
9.9. com fundamento no art. 16, § 3º, da Lei 8.443/1992, c/c art. 209, § 7º, do Regimento Interno do TCU, remeter cópia deste acórdão à Procuradoria da República em Goiás, para adoção das medidas que entender cabíveis;
9.10. dar ciência deste acórdão à Valec Engenharia, Construções e Ferrovias S.A. e aos responsáveis.

Tomada de contas especial instaurada para apurar débito e identificar os respectivos responsáveis por superfaturamento, no âmbito de contrato celebrado no ano de 2007 para execução das obras do lote 16 da Ferrovia Norte-Sul (segmento rio Canabrava - km 1.095,71 - até rodovia GO-244 - km 1.147,21).

3. Interessados/Responsáveis:
3.1. Responsáveis: André Luiz de Oliveira (XXX.568.411-XX); Galvão Engenharia S.A. (01.340.937/0001-79); Ulisses Assad (XXX.266.408-XX).

13.1. Ministros presentes: Ana Arraes (Presidente), Walton Alencar Rodrigues, Benjamin Zymler, Augusto Nardes, Aroldo Cedraz, Raimundo Carreiro, Bruno Dantas (Relator) e Jorge Oliveira.
13.2. Ministro-Substituto convocado: Marcos Bemquerer Costa.
13.3. Ministros-Substitutos presentes: Augusto Sherman Cavalcanti, André Luís de Carvalho e Weder de Oliveira.

ACORDAO-COMPLETO-2484693

Acórdão de Relação 1396/2021 - Plenário

Acórdão de Relação

BRUNO DANTAS

Por registrar as principais ocorrências no andamento dos autos até o momento, resumindo os fundamentos das peças acostadas, adoto como relatório, com os ajustes necessários, a instrução da secretaria responsável pela análise do processo (peça 71) , que contou com a anuência do corpo diretivo da unidade (peças 72 e 73) :
"INTRODUÇÃO
1. Cuidam os autos de tomada de contas especial instaurada em cumprimento aos itens 9.1 e 9.1.2 do Acórdão 2497/2014-TCU-Plenário (peça 3) , da relatoria do Ministro Augusto Sherman, em razão de superfaturamento identificado no Contrato CT 39/2007, referente ao Lote 16 da Ferrovia Norte-Sul, pactuado entre a Valec Engenharia, Construção e Ferrovias S.A. (Valec) e a empresa Galvão Engenharia S.A.
HISTÓRICO 
2. O Contrato CT 39/2007 foi celebrado para a realização das obras de construção da Ferrovia Norte-Sul, trecho Palmas/TO - Uruaçu/GO, correspondente ao Lote 16: Rio Canabrava (km 1.095,71) até rodovia GO-244 (km 1.147,21) , com extensão de 51,5km e valor inicial de R$ 151.194.412,22 (data-base abril/2007) .
3. Em virtude de fiscalização realizada no âmbito do Fiscobras 2009 (TC Processo 010.142/2009-3) , foram identificadas irregularidades em contratos das obras de construção da Ferrovia Norte-Sul (FNS) . Em relação ao Contrato CT 39/2007, em análise nos presentes autos, foram constatadas as seguintes irregularidades:
a) sobrepreço decorrente de preços excessivos frente ao mercado nos serviços mais relevantes, totalizando R$ 21.663.471,69, o que representaria 14,33% do valor total contratado; e
b) superfaturamento decorrente de reajustamento irregular em razão de erro na fórmula utilizada, o que resultou em uma diferença a maior de 0,5% na soma dos coeficientes multiplicadores. 
4. A fiscalização foi submetida à deliberação deste Tribunal, sendo aprovado o Acórdão 2497/2014-TCU-Plenário (peça 3) , constando as seguintes disposições acerca do contrato em apreço:
'9.1. com fundamento no art. 47 da Lei 8.443/92, c/c o art. 252 do RI/TCU, determinar a formalização de processos apartados para tratar das questões relativas a cada contrato especificado abaixo e convertê-los em tomada de contas especial a fim de quantificar o débito e identificar os responsáveis por sobrepreço decorrente de preços excessivos frente ao mercado nos serviços mais relevantes da planilha contratual e superfaturamento decorrente de erro nas cláusulas contratuais de reajustamento dos preços das obras de arte especiais, conforme indicado no relatório e na proposta de deliberação que acompanham este acórdão:
 (...) 
9.1.2. Contrato CT 39/2007, referente ao Lote 16 da FNS, pactuado com a Galvão Engenharia S.A.;'
5. Em cumprimento à referida deliberação foram autuados os presentes autos com intuito de quantificar o débito e identificar os responsáveis pelas irregularidades. Após a manifestação da unidade técnica (peças 24-25) , o Ministro Relator, em despacho constante à peça 26, adotou os seguintes entendimentos acerca das irregularidades:
a) para o superfaturamento decorrente de preços excessivos frente ao mercado, determinou a citação dos Srs. Ulisses Assad, então Diretor de Engenharia da Valec, por ter aprovado a minuta do edital contendo planilha orçamentária com sobrepreço, e André Luiz de Oliveira (falecido) , na condição de Superintendente de Construção da Valec, por ter elaborado as planilhas orçamentárias, e da empresa Galvão Engenharia S.A., por ter se locupletado às custas do erário, para que apresentem alegações de defesa e/ou recolham solidariamente o valor de R$ 32.484.841,64, atualizado até 5/12/2016; e
b) para o superfaturamento decorrente de reajustamento irregular, considerou a irregularidade elidida, em virtude das medidas adotadas pela Valec para sanar a questão.
6. Cumpre ressaltar que no âmbito do Fiscobras 2012 (TC Processo 006.264/2012-3) também foi identificada irregularidade no Contrato CT 39/2007, qual seja: superfaturamento decorrente de quantitativo inadequado - fornecimento e transporte de lastro de brita superior ao projetado. Ocorre que, em virtude do disposto nos itens 9.6.2 e 9.6.2.1 do Acórdão 1541/2015-TCU-Plenário (peça 17) , da relatoria no Ministro Bruno Dantas, essa irregularidade está sendo tratada no âmbito do TC Processo 008.645/2015-9. Existe, inclusive, manifestação da unidade técnica propondo considerar a irregularidade sanada (TC Processo 006.264/2012-3, peças 212-214) .  
EXAME TÉCNICO
7. Em cumprimento ao despacho do Ministro Relator (peça 26) , foi promovida a citação do Sr. Ulisses Assad (peça 35) , dos sucessores do Sr. André Luiz de Oliveira (peças 32-33 e 36) e da empresa Galvão Engenharia (peça 34) . 
8. Apesar de o Sr. Ulisses Assad ter tomado ciência do expediente que lhe foi encaminhado, conforme atesta a pesquisa de endereço (peça 29, p. 4) e o aviso de recebimento (peça 39) , não atendeu à citação nem se manifestou quanto à irregularidade que lhe foi imputada.
9. Assim, transcorrido o prazo regimental fixado e mantendo-se inerte o aludido responsável, impõe-se que seja considerado revel, dando-se prosseguimento ao processo, de acordo com o art. 12, § 3º, da Lei 8.443/1992.
10. Quanto ao Sr. André Luiz de Oliveira, seus sucessores tomaram ciência dos ofícios que lhes foram remetidos, conforme atestam os avisos de recebimento constantes das peças 38, 40 e 48. Ocorre que, por meio dos documentos acostados às peças 44 e 45, o Espólio informou que ainda não havia ocorrido a partilha de bens do de cujos, razão pela qual a representação patrimonial se daria apenas pela inventariante, no caso a Sra. Roberta Dias de Oliveira, conforme certifica escritura pública de inventário acostada à peça 44.
11. Assim, considerando que a Sra. Roberta já havia recebido o expediente de citação por também ser sucessora do de cujos, o Espólio apresentou suas alegações de defesa, conforme documentação integrante da peça 56.
12. Em relação à Galvão Engenharia S.A., a empresa também tomou conhecimento do ofício que lhe foi enviado, conforme atesta o aviso de recebimento constante à peça 47, tendo apresentado suas alegações de defesa por meio da documentação acostada às peças 65-68.   
13. Portanto, são examinadas, a seguir, as alegações de defesa apresentadas pelo espólio do Sr. André Luiz de Oliveira e pela empresa Galvão Engenharia S.A. em relação ao superfaturamento decorrente de preços excessivos frente ao mercado.
I. Superfaturamento decorrente de preços excessivos frente ao mercado
I.1. Alegações de defesa apresentadas pelo Espólio do Sr. André Luiz de Oliveira (peça 56) 
14. Inicialmente, o Espólio argumentou que houve prejuízo ao contraditório e à ampla defesa em virtude da impossibilidade de se elaborar defesa sem conhecimento concreto do fato e considerando o longo decurso de tempo desde a ocorrência dos fatos geradores do débito. No seu entender, haveria a necessidade de que o agente que participou dos atos impugnados se manifestasse no processo. 
15. Nesse sentido, levantou dúvidas acerca da efetiva elaboração das planilhas de preços pelo responsável, na medida que pode ter ocorrido delegação de competências. Ainda, expôs que a interpretação do Regimento Interno da Valec pode estabelecer para outro agente a competência de elaboração das planilhas de preços, bem como que não se sabe em qual base foram realizadas as cotações de preços.
16. Esclareceu que a obrigatoriedade de que orçamento dos editais contivesse a assinatura do responsável pela sua elaboração apenas passou a ser adotada pela Valec a partir de 2010, em virtude de determinação constante do Acórdão 462/2010-TCU-Plenário. Ou seja, à época dos fatos impugnados não existiria obrigatoriedade de assinar o orçamento, o que dificultaria a identificação do responsável pela sua elaboração.
17. Assim, em homenagem ao contraditório e ampla defesa, pugnou pela exclusão do espólio como responsável pelo débito.      
18. Ademais, amparado na racionalidade administrativa, expôs que não existe motivo razoável para manutenção dos sucessores do responsável no processo, haja vista ser o patrimônio inventariado irrisório quando comparado ao montante da dívida. Complementou, considerando que existe solidariedade entre os devedores, que a empresa Galvão Engenharia S.A. seria capaz de arcar sozinha com os danos constatados, razão pela qual, por celeridade e racionalidade processual, as ações de ressarcimento do débito deveriam ser direcionadas para a empresa.
19. Ainda, alegou que as normas internas da Valec apontam para ausência de responsabilidade do Superintendente de Construção pelos fatos ora examinados. Argumenta que, conforme o Regimento Interno da Valec, a competência pelos atos relacionados à elaboração dos projetos e pelo planejamento da licitação seria do Superintendente de Projetos (Supro) . 
20. Em relação ao mérito da irregularidade imputada, alegou que a metodologia utilizada para cálculo de grande parte do débito não estaria em consonância com a jurisprudência mais recente do TCU, visto que a simples existência de um BDI superior ao referencial não seria suficiente para se imputar sobrepreço. O BDI elevado poderia ser compensado por um custo direto subestimado, de modo que o preço do serviço contratado estaria compatível com os parâmetros de mercado.  
21. Pelo exposto, requereu o afastamento da sua responsabilidade pelas irregularidades em apreço.   
I.2. Análise
22. O longo transcurso de tempo entre a data do fato irregular (março/2007) e a decisão que ordenou a citação (janeiro/2017) gerou dificuldade na reconstituição dos fatos e na evidenciação da conduta do responsável, visto que, respectivamente, os processos administrativos da Valec relacionados ao caso haviam sido enviados ao arquivo, o que dificultou seu acesso, e não foram obtidos documentos comprovando efetivamente a autoria das planilhas orçamentárias, como termos de elaboração ou aprovação do orçamento (peça 22, p. 1) . Ressalte-se que à época dos fatos, não existia obrigatoriedade de o autor assinar as planilhas orçamentárias.
23. Assim, por ser titular da Superintendência de Construção (Sucon) , área informada pela Valec como encarregada da elaboração das planilhas orçamentárias (peça 22, p. 1) , o Sr. André Luiz de Oliveira foi responsabilizado nesses autos como autor do orçamento.  
24. Ocorre que, conforme alegou a defesa, pode ter ocorrido substituição no período dos fatos ou até delegação de competência da tarefa. Ademais, mesmo que o Regimento Interno da Valec vigente à época deixasse límpido qual unidade seria responsável pela elaboração do orçamento, na prática outra unidade poderia estar realizando a tarefa, visto que a elaboração do projeto básico, que inclui o orçamento, era da competência da Superintendência de Projetos (Supro) . Ademais, importante observar que atualmente a orçamentação passou formalmente para a competência da Supro, conforme disposto no Regimento Interno.  
25. Nesse contexto, considerando que ocorreu dificuldade até na evidenciação da conduta do responsável, é razoável concluir que a defesa teve limitações para obter documentos, ainda mais por desconhecer os elementos fáticos do caso e estar alheia aos quadros da Valec.
26. Assim, o caso em apreço permite inferir que houve prejuízo ao contraditório e ampla defesa, tendo em vista a dificuldade de se reconstituir os fatos e de o Espólio obter documentos para defesa, razão pela qual será proposto que o responsável seja excluído do processo. Nessa linha se manifestou o Tribunal em casos correlatos:
'O interregno de mais de dez anos entre a ocorrência dos fatos e a notificação dos sucessores e herdeiros do responsável inviabiliza o pleno exercício do direito à ampla defesa, tendo em vista a dificuldade de se reconstituir os fatos e de se obter os documentos necessários à comprovação da boa e regular aplicação dos recursos.' Acórdão 1492/2018-TCU-Primeira Câmara, Relator: Min. Benjamin Zymler.
'A citação do espólio ou dos herdeiros após longo tempo decorrido desde o fato gerador do débito atribuído ao responsável falecido pode configurar prejuízo ao exercício do contraditório e da ampla defesa.' Acórdão 2146/2015-TCU-Plenário, Relator Min. José Múcio Monteiro.
27. Ademais, como se trata de solidariedade passiva, a exclusão desse responsável, perante a inviabilidade do desenvolvimento do processo em relação a ele, não importa em prejuízo ao prosseguimento da ação para os demais corresponsáveis pelo débito, conforme jurisprudência desta Corte:
'Não há necessidade de chamamento, no processo de controle externo, de todos os corresponsáveis por débito perante o erário, uma vez que o instituto da solidariedade passiva é benefício conferido pelo legislador ordinário ao credor, que pode exigir de um ou de alguns dos devedores o pagamento da integralidade da dívida. Acórdão 1337/2017-TCU-Plenário, Relatora Min. Ana Arraes.
O instituto da solidariedade passiva constitui benefício legal erigido em favor do credor, razão pela qual eventual ausência do chamamento de outros responsáveis solidários pelo TCU não constitui nulidade processual, não obstando, portanto, a imputação de débito ao agente devidamente citado, o qual, querendo, poderá reaver em juízo eventual ressarcimento pessoal por meio de ação regressiva.' Acórdão 2591/2016-TCU-Plenário, Relator Min. Benjamin Zymler.
28. Em relação ao mérito, analisado em virtude de eventual aproveitamento pelos demais responsáveis, cumpre rejeitar o alegado, na medida em que, para cálculo do superfaturamento, comparou-se o preço contratado com o preço de referência, sendo este último composto pelo custo e pelo percentual de BDI. Tal procedimento está em conformidade com a recente jurisprudência deste Tribunal:
'A análise isolada de apenas um dos componentes do preço, custo direto ou BDI, não é suficiente para caracterizar sobrepreço ou superfaturamento, pois BDI elevado pode ser compensado por custo direto subestimado, de modo que o preço do serviço contratado esteja compatível com os parâmetros de mercado. A análise deve ser feita por meio da comparação do preço contratado com o preço de referência, sendo este último composto pelo custo de referência e pelo percentual de BDI de referência.' Acórdão 1511/2018-TCU-Plenário, Relator Min. Vital do Rêgo.
I.3. Alegações de defesa apresentadas pela empresa Galvão Engenharia (peças 65-68) 
29. Inicialmente, a empresa alegou que ocorreram erros materiais no cálculo do valor apontado como superfaturamento, de forma que haveria necessidade de realizar os seguintes ajustes:
a) inclusão do percentual de BDI ao custo do serviço 'material drenante (transp. além de 2 km) colchão drenante';
b) conversão da unidade de medida 't x km', adotada nos serviços 'transporte de brita para lastro além de 3 km' e 'escoramento de bueiro celular', para 'm³ x km', unidade prevista no contrato, de forma a tornar comparáveis os valores desses serviços;
c) correção de fórmulas e links com composições auxiliares nos seguintes serviços: 'dormente monobloco de concreto protendido para bitola de 1,60m', 'transporte até 2000m material de 1ª categoria'; 'fornecimento de brita lastro e transporte até 3km', 'aterro grau de compactação 95% (proctor normal) ', 'nivelamento, levante, alinhamento e socaria de linha', 'escavação, carga, descarga e espalhamento, mat. 3ª cat.', 'formas', 'concreto fck>=15 MPa, escav. sarjeta, bueiros cel.', 'cerca empregando mourão de concreto - tipo 2', 'concreto fck>=25 MPa concreto bueiros tub. e celulares', 'lastreamento de linha (h=0,30m) ' e 'escoramento de bueiro celular';  
d) correção da CPU paradigma do serviço 'revestimento vegetal de talude (hidrossemeadura) ' para adotar aquela que efetivamente corresponda ao serviço, visto que foi utilizada erroneamente a composição do serviço 'desmatamento, destocamento e limpeza';
e) correção de valores de insumos (custo horário de equipamentos, salário horário da mão-de-obra, custo unitário de material e modelo de equipamentos) em composições que deixaram de considerar os custos conforme indicado no Sicro: 'dormente monobloco de concreto protendido para bitola de 1,60m', 'escavação, carga, descarga e espalhamento, mat. 1ª cat.', 'fornecimento de brita lastro e transporte até 3km', 'aterro grau de compactação 95% (proctor normal) ', 'nivelamento, levante, alinhamento e socaria de linha', 'escavação, carga, descarga e espalhamento, mat. 3ª cat.', 'concreto fck>=15 MPa, escav. sarjeta, bueiros cel.', 'concreto fck>=25 MPa concreto bueiros tub. e celulares' e 'material drenante - pedra de mão - (incl. Transp. até 3km) ; e
f) correção do valor do serviço 'mobilização, instalação e desmobilização' para corresponder ao valor constante na memória de cálculo. 
30. Diante desses propensos erros materiais, expôs que o suposto superfaturamento, após esses ajustes, seria reduzido para 1,78% do valor total do contrato, que corresponderia a R$ 3.364.602,52 (data-base abril/2007) . 
31. Além desses ajustes, alegou que o BDI referencial precisaria ser revisto em virtude de estudos posteriores realizados pelo TCU, bem como que as composições de preços paradigma de alguns serviços necessitariam de ajustes para se tornarem compatíveis com o empreendimento em questão.
32. Em relação ao BDI referencial, argumentou que a unidade técnica utilizou como referencial o BDI de 23,90%, indicado pelo Sicro 2, quando o mais adequado seria utilizar os parâmetros estabelecidos no Acórdão 2622/2013-TCU-Plenário, de relatoria do Min. Marcos Bemquerer, que definiu faixas aceitáveis para o BDI de obras públicas. 
33. Procurou esclarecer que o referido Acórdão é aplicável ao caso, visto que restou consignado, por meio do Acórdão 2440/2014-TCU-Plenário, de relatoria do Min. Marcos Bemquerer, que os parâmetros definidos no Acórdão 2622/2013-TCU-Plenário deveriam ser utilizados em análises elaboradas após 4/10/2013 (data de publicação da deliberação) , não importando a data do contrato ou da licitação. 
34. E nesse sentido, expôs que ao se adotar os valores médios para as obras ferroviárias estabelecidos na referida decisão, a taxa de BDI paradigma seria, incluindo a administração local, de 30,82%. Concluiu que ao utilizar essa taxa de BDI e proceder as correções dos erros materiais pontuados, o valor contratado seria inferior ao valor paradigma, razão pela qual não poderia se falar em prejuízo ao erário. 
35. Acrescentou que essa análise foi conservadora, na medida em que o próprio TCU tem aceitado como referencial a adoção dos valores de BDI previstos no 3º quartil do referido Acórdão, ocasião que se alcançaria um BDI paradigma de 35,13%.
36. Quanto aos ajustes nas composições referenciais para fins de melhor retratar a realidade do empreendimento em questão, encaminhou relatório técnico (peça 68) contendo correções de fórmulas, ajuste no custo horário do servente, alteração da DMT em algumas composições, bem como alterações especificas nas seguintes composições: 
'Dormente monobloco de concreto protendido para bitola de 1,60m' 
37. A empresa alegou que a unidade técnica deste Tribunal, no TC Processo 018.509/2008-9 (lote 9 da FNS) , adotou o valor referencial de R$ 4.694.851,07 para remunerar os custos operativos da unidade fabril. Valendo-se desse valor e considerando que no lote em apreço foram produzidos 105.788 dormentes, concluiu que o custo operativo da indústria de dormentes deveria ser de R$ 44,38/dormente. 
38. Ressaltou que no lote em análise, diferentemente do lote 9, os dormentes foram produzidos em dois turnos de trabalho de 9h cada, conforme comprovaria os cartões de ponto encaminhados em anexo ao relatório apresentado (peça 68) , bem como que os dormentes foram fabricados em doze meses, conforme atestariam os boletins da 9ª à 20ª medições (peça 68) . Desses dados, obteve uma produção de 20 dormentes/hora. 
39. Assim, considerando a produção de 20 dormentes/hora e o preço de R$ 44,38/dormente, requereu que seja considerado um custo operativo da indústria de dormentes de R$ 887,60/hora. 
40. Além disso, requereu a inclusão na composição de referência de equipamentos para a produção de concreto (central de concreto, caminhão betoneira e carregadeira de pneus) , bem como de materiais para execução dos dormentes (óleo diesel utilizado na caldeira e energia elétrica para fábrica de dormentes) .
41. Ainda, apresentou memória de cálculo para demonstrar que o quantitativo de caibros seria 0,9384m e não o 0,0938m constante na composição de referência, bem como requereu a alteração do aditivo plastiment BV-40 constante na composição, visto que o produto ideal a ser utilizado na fabricação de dormentes seria o superplastificante, que possuía um custo unitário de R$ 5,74.
'Fornecimento de brita para lastro e transporte até 3km'
42. A responsável alegou que a utilização de apenas uma carregadeira, conforme disposição da composição paradigma, seria insuficiente para a execução do serviço, uma vez que no transporte do lastro fez-se necessária uma carga adicional devido ao estoque intermediário do material. Ainda, incluiu na composição a indenização de jazida com valor de R$ 3,40/m³. 
'Nivelamento, levante, alinhamento e socaria de linha (bitola 1,6m, TR-57) '
43. A empresa apresentou dados de provável proposta comercial da empresa Comexport (não apresentou documento com o inteiro teor da proposta) com o intuito de alterar o custo horário do equipamento 'Socadora e Niveladora Plasser' de R$ 603,33 para R$ 1.200,46, considerando que o preço de venda do produto foi cotado em EUR 1.964,500,00. 
44. Ainda, ressaltou que os dados de potência, materiais e mão de obra não foram incluídos na proposta, de forma que considerou os valores do contrato nos custos produtivo e improdutivo do equipamento.
'Desmatamento, destocamento e limpeza'
45. A empresa alegou que para execução do serviço, além dos equipamentos constantes na composição paradigma, fez-se necessário a utilização de dois caminhões basculantes, sendo que um caminhão foi utilizado no carregamento do material e o outro no transporte do material vegetal. Para justificar a necessidade desses caminhões, aduziu cópia da norma ambiental da Valec: 'Controle da poluição e da degradação ambiental na construção', que estabelece o tratamento a ser dado à camada vegetal e ao material lenhoso removido na execução de obras.
46. Por fim, considerando as alterações requeridas em suas alegações de defesa, concluiu que restou comprovada a regularidade do contrato em apreço, não havendo que se falar em superfaturamento.
I.4. Análise 
47. Em relação aos erros materiais apontados, cumpre acatar os seguintes ajustes, conforme composições constantes à peça 71:
a) inclusão do percentual de BDI ao custo do serviço 'material drenante (transp. além de 2 km) colchão drenante';
b) correção de fórmulas e links com composições auxiliares nos seguintes serviços: 'dormente monobloco de concreto protendido para bitola de 1,60m', 'transporte até 2000m material de 1ª categoria'; 'fornecimento de brita lastro e transporte até 3km', 'aterro grau de compactação 95% (proctor normal) ', 'nivelamento, levante, alinhamento e socaria de linha', 'escavação, carga, descarga e espalhamento, mat. 3ª cat.', 'formas', 'concreto fck>=15 MPa, escav. sarjeta, bueiros cel.', 'cerca empregando mourão de concreto - tipo 2', 'concreto fck>=25 MPa concreto bueiros tub. e celulares', 'lastreamento de linha (h=0,30m) ' e 'escoramento de bueiro celular';  
c) correção da CPU paradigma do serviço 'revestimento vegetal de talude (hidrossemeadura) ' para adotar aquela que efetivamente corresponda ao serviço;
d) correção de valores de insumos (custo horário de equipamentos, salário horário da mão-de-obra, custo unitário de material e modelo de equipamentos) em composições que deixaram de considerar os custos conforme indicado no Sicro: 'dormente monobloco de concreto protendido para bitola de 1,60m', 'escavação, carga, descarga e espalhamento, mat. 1ª cat.', 'fornecimento de brita lastro e transporte até 3km', 'aterro grau de compactação 95% (proctor normal) ', 'nivelamento, levante, alinhamento e socaria de linha', 'escavação, carga, descarga e espalhamento, mat. 3ª cat.', 'concreto fck>=15 MPa, escav. sarjeta, bueiros cel.', 'concreto fck>=25 MPa concreto bueiros tub. e celulares' e 'material drenante - pedra de mão - (incl. Transp. até 3km) ; e
e) correção do valor do serviço 'mobilização, instalação e desmobilização' para corresponder ao valor constante na memória de cálculo. 
48. De outro modo, cumpre rejeitar os ajustes referentes às conversões das unidades de medidas pelos seguintes motivos:
a) serviço 'transporte de brita para lastro além de 3 km' - na composição elaborada pela unidade técnica, a produção da equipe já havia sido ajustada de 197 t.km para 131,33 m³.km com o intuito de ajustar a unidade. Ou seja, os cálculos estavam corretos, apenas não tinha sido realizada a alteração da unidade na descrição; e 
b) serviço 'escoramento de bueiro celular' - a composição elaborada pela unidade técnica utilizou como referência a composição do Sicro2 '1 A 01 450 01', que já possui a produção da equipe em m³. Ou seja, os cálculos estavam corretos, apenas a descrição da unidade estava errada.
49.  Com os ajustes dos erros materiais, o superfaturamento, em relação ao inicialmente apontado, foi reduzido de 7,56% para 5,76% do valor total do contrato, que corresponde a R$ 10.031.203,82 (data-base abril/2007) , conforme demonstrado na planilha que compõe a peça 71.
50. Quanto à revisão do BDI referencial, cumpre relembrar, conforme exposto na instrução constante à peça 24, que nos presentes autos foram utilizados como referência os preços delineados no Acórdão 462/2010-TCU-Plenário (TC Processo 018.509/2008-9) , que decidiu pela viabilidade de se utilizar o Sicro como referência para as obras ferroviárias. Naquela oportunidade, concluiu-se que o BDI do Sicro vigente à época do contrato seria o referencial a ser utilizado na análise de preço.
51. Dessa forma, nos presentes autos foi utilizado o BDI do Sicro de 23,90% como referencial de preço por melhor retratar as condições da obra na data-base do Contrato CT 39/2007. Tal posicionamento encontra-se em conformidade com a jurisprudência deste Tribunal:
'A utilização do Sicro com data mais próxima possível da data-base do contrato é a metodologia mais adequada para comparação de preços e para apuração de eventual superfaturamento, uma vez que o uso de tabela de custos referenciada em outra data-base, principalmente após o transcurso de períodos demasiadamente longos, não reproduz adequadamente as exatas condições da obra à época da assinatura do contrato.' Acórdão 167/2017-TCU-Plenário, Relator Min. Benjamin Zymler.
'A confrontação do orçamento contratado com outro elaborado com parâmetros de custo obtidos depois de vários anos é imprópria para aferição de adequação da proposta contratada com valores de mercado, isso porque as correções de preços por índices em datas demasiadamente longas não conseguem reproduzir as exatas condições da obra à época da assinatura do contrato ou da celebração dos aditivos.' Acórdão 201/2018-TCU-Plenário, Relator Min. Benjamin Zymler.
52. Ademais, nesse sentido encontra-se o próprio Acórdão 2622/2013-TCU-Plenário, que definiu faixas aceitáveis para os valores de taxas de BDI para obras públicas, conforme exposto no voto que fundamentou o Acórdão 2440/2014-TCU-Plenário (Relator Min. Marcos Bemquerer) :
'17. O que se observa é que o intuito desta Corte de Contas é apenas definir uma metodologia para o cálculo da taxa de BDI e estipular faixas referenciais, de forma a uniformizar procedimentos, sem, contudo, desconsiderar as peculiaridades de cada caso concreto, sempre procurando a adoção de valor percentual apropriado que represente a realidade de mercado para cada obra específica.
18. Importante destacar que com a adoção, nas fiscalizações, de taxas de BDI que sirvam de paradigmas, refletindo a realidade vivenciada em cada situação e as especificidades dos mercados da construção civil, esta Corte de Contas estará garantindo a economicidade das obras fiscalizadas e exercendo as competências previstas na Constituição Federal (Art. 71, incisos IV e VI) e na sua Lei Orgânica (Art. 1º, inciso II e Art. 5º, inciso I) .'
53. Outra questão que contribui para mostrar a pertinência do referencial utilizado, é que o BDI do Sicro de 23,90%, quando suprimido o valor de 2,5% referente a administração local (item que atualmente não deve constar do BDI e que não compôs as faixas de BDI definidas no Acórdão 2622/2013-TCU-Plenário) , situa-se muito próximo (um pouco acima) ao valor médio para construção de ferrovias de 20,97% definido na citada deliberação.
54. Assim, cumpre rejeitar as alegações no sentido de que deveriam ser utilizados no BDI paradigma os valores médios ou do 3º quartil estabelecidos no Acórdão 2622/2013-TCU-Plenário, visto que o BDI do Sicro vigente à época do contrato, por melhor retratar as condições da obra no caso concreto, se mostrou como o referencial mais adequado a ser utilizado na análise de preço. 
55. Quanto ao relatório técnico apresentado (peça 68) , a parte que tratou das correções de fórmulas e de ajustes no custo horário do servente foram analisados no tópico referente aos erros materiais. Em relação às alterações requeridas nas DMT, não foram apresentados elementos para comprovar que as distâncias reivindicadas seriam adequadas à realidade da obra, razão pela qual rejeita-se os ajustes nas DMT. Nesse sentido é a jurisprudência do TCU:
'O TCU não pode formar convicção acerca de gestão de recursos públicos calcado tão somente nas declarações dos responsáveis sem a devida comprovação por meio de documentos.' Acórdão 1001/2011-TCU-Plenário, Relator Min. Valmir Campelo.
56. No que concerne às alterações específicas em alguns serviços, examina-se, por composição, as alterações requeridas que ainda não foram analisadas nos tópicos precedentes. 
'Dormente monobloco de concreto protendido para bitola de 1,60m'
57. Inicialmente, cumpre salientar que a composição de dormentes do lote 16 utilizou a metodologia empregada pela unidade técnica no lote 9 (TC Processo 018.509/2008-9) : adoção dos preceitos do Sicro e, subsidiariamente, da composição de dormentes da Valec (ano 2007 adaptada) com a incorporação de alguns insumos.
58. Seguindo esses parâmetros, foi adotado no lote 16 um custo operativo da fábrica de dormentes de R$ 612,50/h para uma produção de 30 dormentes, alcançando-se um custo da fábrica de R$ 20,41/dormente. Esse custo adotado teoricamente está baseado em um referencial de mercado, de forma que não deve variar em caso de menor produtividade da empresa, como se verifica no caso em apreço.
59. A produção de 105.788 dormentes no lote em análise, em contraponto aos 230.027 produzidos no lote 9, não pode ser utilizada como justificativa para acrescer o custo operativo da fábrica de dormentes, na medida que existia, conforme se verifica pelos boletins de medição apresentados, uma capacidade instalada da fábrica, tomando-se como parâmetro a produção da 14ª medição com o acréscimo dos 5% retido, de 20.779 dormentes por mês. Ou seja, existia uma capacidade para produção superior a 45 dormentes/hora, considerando os 25 dias trabalhados no mês e os dois turnos de 9 horas informado, de forma que era possível alcançar um custo inferior ao referencial utilizado pela unidade técnica, ainda mais considerando que com essa produção horária não havia necessidade do trabalho noturno para produzir os 105.788 dormentes nos 12 meses informados. Nesse sentido é a jurisprudência desta Corte:
'A menos que reste indubitavelmente comprovada a impossibilidade de utilização da metodologia de execução de melhor custo-benefício, o TCU adota como referencial de mercado, para fins de apuração de sobrepreço ou superfaturamento, o preço correspondente ao serviço cuja metodologia executiva seja mais econômica e tecnicamente viável.' Acórdão 1923/2016-TCU-Plenário, Relator Min. Bruno Dantas.
60. Ademais, no caso concreto os custos efetivamente incorridos pela contratada somente poderiam ser utilizados como referencial para apuração de superfaturamento se ausentes referenciais de mercado, o que não aconteceu:
'Para apuração de superfaturamento, a adoção dos custos efetivamente incorridos pela contratada é medida excepcional, a ser utilizada unicamente quando ausentes referenciais de mercado consistentes e quando a diferença ente o valor real e o cobrado for expressiva em relação ao valor total do contrato.' Acórdão 9385/2016-TCU-Segunda Câmara, Relatora Min. Ana Arraes.
61. Assim, rejeita-se essas alegações, mantendo-se o custo operativo da fábrica de dormentes em R$ 612,50/h, com a produção horária de 30 dormente e consequente custo unitário de R$ 20,41.
62. Em relação à inclusão de equipamento para a produção de concreto (central de concreto, caminhão betoneira e carregadeira de pneus) , cumpre esclarecer que, ao contrário do alegado, o equipamento 'fábrica de dormente de concreto' já contempla os equipamentos necessários a produção do dormente. Nessa mesma linha encontra-se a manifestação da Valec acerca do tema, transcrita nas alegações de defesa (peça 68, p. 6) , na medida em que nessa manifestação houve uma exemplificação dos equipamentos comumente empregados na fabricação de dormentes, sem exaurir todos os equipamentos e deixando a cada empresa a definição de sua linha de produção.
63. Quanto à utilização do óleo diesel na caldeira, explicita-se que a composição de referência já comtempla o material 'óleo BPF', de baixo ponto de fluidez, a ser empregado na queima em caldeiras. No que concerne à energia elétrica para a fábrica de dormentes, cumpre esclarecer que, conforme estabelecido no Sicro, a energia elétrica consumida nas instalações industriais já estaria incluída na manutenção do canteiro de obras, que no caso concreto se trata do serviço 'mobilização, instalação e desmobilização'. 
64. A respeito do quantitativo de caibros, a premissa adotada no TC Processo 018.509/2008-9, cuja metodologia se adotou no presente processo, foi pela utilização de apenas dois caibros, com um metro e meio cada para apoiar um conjunto de quatro dormentes, resultando em um quantitativo em torno de 75cm por dormente. Como foram considerados de forma conservadora oito reaproveitamentos, alcançou-se um quantitativo de 0,0938m por dormente, conforme consta na composição de referência. 
65. Tal quantitativo é similar ao que seria obtido valendo-se da figura apresentada pela empresa (peça 68, p. 9) , quando se desconsidera a perda em 20% e o espaçamento de 10cm entre dormentes - por não ocorrerem de fato - e se acrescenta os oito reaproveitamentos. Assim, mantém-se o quantitativo utilizado pela unidade técnica na composição de referência.
66. Em relação à alteração do aditivo, não foram apresentados elementos probatórios adequados e suficientes para justificar a alteração do aditivo por outro cerca de três vezes mais caro, na medida em que ambos podem ser utilizados no serviço. No caso, teria que haver um ganho de produtividade para compensar o preço mais elevado.
67. Do exposto, rejeita-se esses ajustes requeridos, mantendo-se a composição conforme elaborada pela unidade técnica.
'Fornecimento de brita para lastro e transporte até 3km'
68. A empresa não apresentou elementos, como composições de outros sistemas de custos, especificações de serviço, normas ou publicações técnicas etc., para comprovar a real necessidade de se acrescer uma carregadeira ao serviço em apreço, cujo referencial utilizado pela unidade técnica foi composição do Sicro, razão pela qual se rejeita o ajuste requerido. Nesse sentido é a jurisprudência do TCU:
'Compete aos responsáveis comprovar, a partir de elementos fáticos, suas alegações de que os preços extraídos de sistemas oficiais de referência não se aplicam ao caso concreto ou necessitam de adequação para tanto, uma vez que esses sistemas da Administração refletem os preços de mercado e gozam de presunção de veracidade e de legitimidade, razão pela qual podem e devem ser considerados para a análise de adequação de preços e apuração de eventual superfaturamento.' Acórdão 1000/2017-TCU-Plenário, Revisor Min. Benjamin Zymler.
69. Quanto à indenização de jazida, a composição paradigma elaborada pela unidade técnica já contempla o item na composição auxiliar 'CPU 05 aux 1 - Rocha p/ britagem c/ perfuração sobre esteira' com o código 'M980' e preço a R$ 1,00, extraído do Sicro na data-base do orçamento, razão pela qual cumpre rejeitar o ajuste requerido.
'Nivelamento, levante, alinhamento e socaria de linha (bitola 1,6m, TR-57) '
70. Cumpre rejeitar o ajuste requerido, visto que, ainda que a empresa tivesse apresentado o documento contendo o inteiro teor da proposta comercial e que os cálculos para se obter os custos produtivos e improdutivos estivessem precisos, o referencial utilizado pela unidade técnica, que foi o DIF/Dnit, código 1.2.8 (CZ0014) , por decorrer de sistemas oficiais, teria precedência em relação a cotações, conforme jurisprudência deste Tribunal:
'Os sistemas oficiais de referência da Administração Pública refletem, em boa medida, os preços de mercado e, por gozarem de presunção de veracidade, devem ter precedência em relação à utilização de cotações feitas diretamente com empresas do mercado.' Acórdão 1923/2016-TCU-Plenário, Relator Min. Bruno Dantas.
'Desmatamento, destocamento e limpeza'
71. A norma ambiental da Valec realmente estabelece procedimento especifico para o material desmatado/destocado. Conforme disposto no normativo, o material lenhoso deve ser aproveitado na construção ou como fonte de energia. Aquele não aproveitado, juntamente com o solo orgânico (vegetal) , deve ser estocado para compor o 'mulching' (camada de solo enriquecida) . O 'mulching' não utilizado imediatamente na proteção contra erosões ou na recomposição da vegetação de áreas degradadas, deve ser removida para bota-fora, para posterior reutilização, se for o caso. O normativo ainda veda lançar esse material em rios ou baixadas, bem como eliminá-lo pelo fogo.
72. Ocorre que o orçamento da obra já contemplou um serviço, no item 'obras complementares', para atender essa demanda decorrente do normativo ambiental, qual seja: 'espalhamento e conformação de material de limpeza (expurgo) em saia de aterro, área de empréstimo, crista de corte, etc.'. Dessa forma, cumpre rejeitar o ajuste requerido.  
I.5. Quantificação do débito 
73. Para cálculo do superfaturamento utilizou-se o Método da Limitação do Preço Global (MLPG) , que prevê a compensação entre os preços superavaliados e os subavaliados, só havendo superfaturamento se a soma dos valores superavaliados superar os subavaliados, imputando-se o superfaturamento pela diferença global. Tal aplicação encontra-se em conformidade com a jurisprudência desta Corte:
'A metodologia a ser aplicada para a quantificação de sobrepreço deve ser avaliada em cada caso concreto. Em situações normais, o Método de Limitação dos Preços Unitários Ajustado é cabível para avaliação de sobrepreço ainda na fase editalícia; enquanto o Método da Limitação do Preço Global deve ser aplicado no caso de contratos assinados.' Acórdão 3650/2013-TCU-Plenário, Relatora Min. Ana Arraes.
74. O percentual analisado do valor medido no âmbito do contrato CT 39/2007, referente ao Lote 16 da Ferrovia Norte-Sul, correspondeu a 92,16%. O superfaturamento encontrado, após os ajustes realizados em virtude do acolhimento parcial das alegações de defesa apresentadas pela empresa Galvão Engenharia S.A., foi da ordem R$ 10,0 milhões, na data-base de abril/2007, equivalente a 5,75% da amostra (curva ABC) e 5,29% do contrato (peça 71) . 
75. No caso, optou-se por apurar o débito por medição, multiplicando-se o percentual de superfaturamento verificado no contrato, no caso 5,29%, pelo montante de cada medição, incluindo os reajustes (peça 72) . Ademais, os valores relativos aos superfaturamentos foram atualizados, a partir da respectiva data de ocorrência, pelo Sistema 'Débito' do Tribunal (peça 73) , resultando em um débito atualizado de R$ 24.921.566,20 (data-base 11/10/2018) .
CONCLUSÃO
76. Trata-se de tomada de contas especial instaurada em cumprimento aos itens 9.1 e 9.1.2 do Acórdão 2497/2014-TCU-Plenário (peça 3) , da relatoria do Ministro Augusto Sherman, em razão de superfaturamento identificado no Contrato CT 39/2007, referente ao Lote 16 da Ferrovia Norte-Sul, pactuado entre a Valec e a empresa Galvão Engenharia S.A.
77. Por meio de despacho do Ministro Relator (peça 26) , em virtude de superfaturamento decorrente de preços excessivos frente ao mercado, foi determinada a citação solidária, por um débito de R$ 32.484.841,64 (atualizado até 5/12/2016) , dos Srs. Ulisses Assad, então Diretor de Engenharia da Valec, por ter aprovado a minuta do edital contendo planilha orçamentária com sobrepreço, e André Luiz de Oliveira (falecido) , na condição de Superintendente de Construção da Valec, por ter elaborado as planilhas orçamentárias, e da empresa Galvão Engenharia, por ter se locupletado às custas do erário. 
78. Diante da revelia do Sr. Ulisses Assad e inexistindo nos autos elementos que permitam concluir pela ocorrência de boa-fé ou de outros excludentes de culpabilidade em sua conduta, propõe-se que suas contas sejam julgadas irregulares. 
79. Em face da análise promovida no item 'I.2' do Exame Técnico, propõe-se excluir da relação processual o Sr. André Luiz de Oliveira (falecido) , uma vez que no seu caso houve prejuízo ao contraditório e a ampla defesa. 
80. Em virtude da análise promovida no item 'I.4', propõe-se acolher parcialmente as alegações de defesa apresentadas pela empresa Galvão Engenharia S.A., uma vez que ensejou a redução do débito atribuído aos responsáveis. 
81. Assim, considerando que inexistem nos autos elementos que demonstrem a boa-fé ou a ocorrência de outros excludentes de culpabilidade, as contas dos Sr. Ulisses Assad devem ser julgadas irregulares, nos termos do art. 202, § 6º, do Regimento Interno/TCU, condenando-o em débito solidário com a empresa Galvão Engenharia S.A., bem como deve ser aplicada ao Sr. Ulisses Assad e a empresa Galvão Engenharia S.A., individualmente, a multa prevista no art. 57 da Lei 8.443/1992.
PROPOSTA DE ENCAMINHAMENTO
82. Diante do exposto, propugna-se encaminhar os autos à consideração superior com as seguintes propostas:
a) excluir da relação processual o Sr. André Luiz de Oliveira (falecido; CPF XXX.568.411-XX) ;
b) considerar revel o Sr. Ulisses Assad (CPF 008.266.40800) , nos termos do art. 12, § 3º, da Lei 8.443/1992;  
c) com fundamento nos arts. 1º, inciso I, 16, inciso III, alíneas 'c' e 'd', e § 2º, da Lei 8.443/1992 c/c os arts. 19 e 23, inciso III, da mesma Lei, e com arts. 1º, inciso I, 209, incisos III e IV, e § 5º, 210 e 214, inciso III, do Regimento Interno, que sejam julgadas irregulares as contas do Sr. Ulisses Assad (CPF 008.266.40800) , e condená-lo, em solidariedade com a empresa Galvão Engenharia S.A. (CNPJ 01.340.937/0001-79) , ao pagamento das quantias a seguir especificadas, com a fixação do prazo de quinze dias, a contar das notificações, para comprovarem, perante o Tribunal (art. 214, inciso III, alínea 'a', do Regimento Interno) , o recolhimento da dívida aos cofres da Valec Engenharia, Construção e Ferrovias S.A., atualizada monetariamente e acrescida dos juros de mora, calculados a partir das datas discriminadas, até a data do recolhimento, na forma prevista na legislação em vigor:
	VALOR ORIGINAL (R$) 
	DATA DA OCORRÊNCIA

	94.669,67 
	24/12/08

	300.766,16 
	04/02/09

	47.968,78 
	10/03/09

	757,85 
	18/05/09

	35.952,64 
	18/05/09

	278.048,64 
	09/06/09

	560.840,69 
	08/07/09

	784.652,34 
	14/08/09

	891.282,06 
	03/09/09

	914.046,07 
	14/10/09

	827.188,02 
	11/12/09

	727.743,18 
	11/12/09

	262.129,47 
	30/12/09

	283.668,70 
	19/02/10

	246.606,16 
	15/03/10

	673.068,71 
	29/04/10

	607.953,48 
	06/05/10

	530.431,81 
	10/06/10

	1.308.643,94 
	30/06/10

	371.367,59 
	31/08/10

	457.290,01 
	06/09/10

	99.383,55 
	10/11/10

	1.050.117,63 
	31/12/10

	57.274,53 
	30/12/10

	12.983,48 
	30/12/10

	78.079,30 
	09/03/11

	1.025,34 
	31/03/11

	8.874,93 
	30/05/11

Valor atualizado até 11/10/2018: R$ 24.921.566,20
d) aplicar aos Sr. Ulisses Assad e à empresa Galvão Engenharia S.A., individualmente, a multa prevista no art. 57 da Lei 8.443/1992 c/c o art. 267 do Regimento Interno, com a fixação do prazo de quinze dias, a contar das notificações, para comprovarem, perante o Tribunal (art. 214, inciso III, alínea 'a', do Regimento Interno) , o recolhimento das dívidas aos cofres do Tesouro Nacional, atualizadas monetariamente desde a data do acórdão até a dos efetivos recolhimentos, se forem pagas após o vencimento, na forma da legislação em vigor;
e) autorizar, desde logo, nos termos do art. 28, inciso II, da Lei 8.443/1992, a cobrança judicial das dívidas caso não atendidas as notificações;
f) autorizar, caso requerido, o pagamento da dívida dos responsáveis em até 36 parcelas mensais e consecutivas, nos termos do art. 26 da Lei 8.443/1992 c/c o art. 217 do Regimento Interno do TCU, fixando-lhes o prazo de quinze dias, a contar do recebimento da notificação, para comprovarem perante o Tribunal o recolhimento da primeira parcela, e de trinta dias, a contar da parcela anterior, para comprovarem os recolhimentos das demais parcelas, devendo incidir sobre cada valor mensal, atualizado monetariamente, os juros de mora devidos, na forma prevista na legislação em vigor; e
g) encaminhar cópia da deliberação ao Procurador-Chefe da Procuradoria da República no estado de Goiás, nos termos do § 3º do art. 16 da Lei 8.443/1992 c/c o § 7º do art. 209 do Regimento Interno do TCU, para adoção das medidas cabíveis, bem como à Valec e comunicar-lhes que o relatório e o voto que a fundamentarem podem ser acessados por meio do endereço eletrônico www.tcu.gov.br/acordaos e que, caso haja interesse, o Tribunal pode enviar-lhes cópia desses documentos sem qualquer custo."
	O Ministério Público junto ao Tribunal de Contas da União, representado pelo Procurador Marinus Eduardo De Vries Marsico, se manifestou nos seguintes termos (peça 74) :
"Os presentes autos resultam de irregularidades na execução do Contrato CT 39/2007, celebrado para a implementação do Lote 16 da Ferrovia Norte-Sul (FNS) , inicialmente apuradas as falhas no TC Processo 010.142/2009-3, que por meio dos itens 9.1 e 9.1.2 do Acórdão 2497/2014-TCU-Plenário ordenou a instauração desta Tomada de Contas Especial envolvendo a Valec Engenharia, Construção e Ferrovias S.A. (Valec) e a empresa Galvão Engenharia S.A.
Os achados iniciais motivadores da aludida decisão foram: sobrepreço resultante de preços excessivos frente ao mercado (achado 3.1) ; superfaturamento decorrente de reajustamento irregular (achado 3.3) e superfaturamento derivado de quantitativo inadequado (achado 3.4) . Identificou-se com isso possível prejuízo de R$ 21.663.471,69, representando 14,33% do valor contratado (ver quadro 1 do Relatório do Acórdão 2497/2014-TCU-Plenário) .
Foram realizados ajustes no tratamento conferido às irregularidades identificadas nos diferentes contratos da ferrovia, segundo a SecobHidroferrovia (atual SeinfraPortoFerrovia) , a fim de dar uniformidade à questão e evitar discrepâncias e contradições entre os processos que tratam das obras da FNS (itens 205 de 206 do Relatório do Acórdão 2497/2014-TCU-Plenário) .
Ao término das medidas preliminares de reavaliação dos parâmetros, os esclarecimentos atinentes ao achado 3.4 foram acolhidos, reduzindo com isso o escopo desta TCE (item 224 do Relatório do Acórdão 2497/2014-TCU-Plenário) .
A propósito, pertinente o registro de que no âmbito destes autos, à peça 26, o E. Relator firmou o seguinte entendimento: 
'a) para o superfaturamento decorrente de preços excessivos frente ao mercado, determinou a citação dos Srs. Ulisses Assad, então Diretor de Engenharia da Valec, por ter aprovado a minuta do edital contendo planilha orçamentária com sobrepreço, e André Luiz de Oliveira (falecido) , na condição de Superintendente de Construção da Valec, por ter elaborado as planilhas orçamentárias, e da empresa Galvão Engenharia S.A., por ter se locupletado às custas do erário, para que apresentem alegações de defesa e/ou recolham solidariamente o valor de R$ 32.484.841,64, atualizado até 5/12/2016; e
b) para o superfaturamento decorrente de reajustamento irregular, considerou a irregularidade elidida, em virtude das medidas adotadas pela Valec para sanar a questão. (peça 71, p. 2) '
Assim, o escopo deste processo foi delimitado em relação aos possíveis responsáveis e extensão do provável dano.
Nesse contexto, em relação ao Sr. André Luiz de Oliveira (falecido) , a Unidade Técnica concordou que à época dos fatos inexistia obrigatoriedade de o autor assinar as planilhas orçamentárias, não sendo possível atestar a responsabilidade do ex-gestor, muito em razão do longo transcurso de tempo e da dificuldade de encontrar a documentação adequada para a defesa. Consequentemente a proposição foi de exclusão da relação processual.
O então Diretor de Engenharia da Valec, Sr. Ulisses Assad, deixou de acostar defesa, caracterizando com isso a revelia.
Em relação às justificativas apresentadas pela Galvão Engenharia S.A, na derradeira instrução foi sugerido o acolhimento parcial, o que reduziu o dano de 7,56% para 5,76% do valor total contratado. Com isso, o valor histórico, somatório das parcelas dispostas na alínea "c" do item 82 da última instrução, atingiu o montante de R$ 11.512.814,73, importância que deverá ser restituída devidamente corrigida.
A nosso ver, a forma de cálculo, Método da Limitação do Preço Global (MLPG) , utilizada pela Unidade Técnica, apresenta resultado confiável em razão da compensação que há entre preços super e subavaliados, trazendo para um valor médio o débito a ser cobrado dos responsáveis. 
Destarte, havendo concordância com as análises e conclusões contidas na instrução de peça 71, aquiescidas pelos dirigentes da SeinfraPortoFerrovia (peças 72 e 73) , manifestamos nosso assentimento com o deslinde encaminhado pelo auditor instrutor."
	É o Relatório.

8.1. José Anchieta da Silva (23.405/OAB-MG) e outros, representando SPA Engenharia Indústria e Comércio Ltda;
8.2. Alexandre Aroeira Salles (28.108/OAB-DF) e outros, representando Galvão Engenharia S.A.;
8.3. Tarley Max da Silva (19.960/OAB-DF) e outros, representando André Luiz de Oliveira; e
8.4. Silvia Regina Schmitt (58.372/OAB-RS) e outros, representando Valec Engenharia, Construções e Ferrovias S.A.

Procurador Marinus Eduardo De Vries Marsico.

TOMADA DE CONTAS ESPECIAL. FERROVIA NORTE-SUL. CONTRATO 39/2007 (LOTE 16). TRECHO COMPREENDIDO ENTRE O RIO CANABRAVA (KM 1.095,71) E A RODOVIA GO-244 (KM 1.147,21), EM GOIÁS. SUPERFATURAMENTO DECORRENTE DE PREÇOS EXCESSIVOS FRENTE AOS DE MERCADO. CITAÇÃO. REVELIA DE UM DOS RESPONSÁVEIS. EXCLUSÃO DE UM DOS RESPONSÁVEIS DA RELAÇÃO PROCESSUAL. ACOLHIMENTO PARCIAL DAS ALEGAÇÕES DE DEFESA DA CONTRATADA. REDUÇÃO DO DÉBITO INICIALMENTE APONTADO. CONTAS IRREGULARES. DÉBITO. MULTA. INABILITAÇÃO PARA O EXERCÍCIO DE CARGO EM COMISSÃO OU FUNÇÃO DE CONFIANÇA NO ÂMBITO DA ADMINISTRAÇÃO PÚBLICA.

TOMADA DE CONTAS ESPECIAL (TCE)

Secretaria de Fiscalização de Infraestrutura Portuária e Ferroviária (SeinfraPortoFerrovia).

Cuidam os autos de tomada de contas especial instaurada em cumprimento aos itens 9.1 e 9.1.2 do Acórdão 2497/2014-TCU-Plenário (rel. Ministro-substituto Augusto Sherman Cavalcanti) , em razão de indícios de superfaturamento identificados no Contrato CT 39/2007, referente ao Lote 16 da Ferrovia Norte-Sul, pactuado entre a Valec Engenharia, Construção e Ferrovias S.A. (Valec) e a empresa Galvão Engenharia S.A.
O Contrato CT 39/2007 (Lote 16) foi celebrado em 16/1/2008, tendo como objeto a realização das obras de construção da Ferrovia Norte-Sul, no segmento entre Palmas/TO - Uruaçu/GO, no trecho compreendido entre o rio Canabrava (km 1.095,71) e a rodovia GO-244 (km 1.147,21) , com extensão de 51,5 km e valor inicial de R$ 151.194.412,22 (data-base abril/2007) . O valor final do contrato atingiu o montante de R$ 188.953.093,15 (data-base abril/2007) , conforme se verifica à peça 18.
Este processo foi autuado com a finalidade de quantificar o dano e identificar os responsáveis pelo superfaturamento decorrente de preços excessivos frente ao mercado nos serviços mais relevantes e do reajustamento irregular em razão de erro na fórmula utilizada.
Em decisão monocrática, o então relator, Ministro-substituto Augusto Sherman Cavalcanti, determinou, em relação ao superfaturamento decorrente de preços excessivos frente aos de mercado, a citação solidária do então Diretor de Engenharia da Valec, do Superintendente de Construção da empresa pública, bem como da Galvão Engenharia S.A.
No mesmo ato, o relator considerou que o superfaturamento referente ao reajuste irregular restou elidido em face de medidas adotadas pela Valec, conclusão análoga a que encontramos em diversos processos que tratam de contratos da Ferrovia Norte-Sul que abordaram essa questão.
Registro que passei a relatar o presente processo em razão da questão de ordem constante da Ata 13, de 19/4/2017 (peça 69) .
Efetuada a devida citação dos responsáveis, apresentaram alegações de defesa o espólio de André Luiz de Oliveira (falecido, então Superintendente de Construção) e a Galvão Engenharia S.A. Ulisses Assad, então Diretor de Engenharia da Valec, não obstante ter tomado ciência do ofício citatório, permaneceu silente, devendo ser considerado revel para todos os efeitos, dando-se prosseguimento ao processo.
Em seu exame, a Secretaria de Fiscalização de Infraestrutura Portuária e Ferroviária (SeinfraPortoFerrovia) entende assistir razão parcial às alegações de defesa do espólio de André Luiz de Oliveira e da Galvão Engenharia S.A., repercutindo na situação processual do então Superintendente de Construção e no montante do débito inicialmente apurado.
Assim, propõe excluir André Luiz de Oliveira (falecido) da relação processual e julgar irregulares as contas de Ulisses Assad, imputando-lhe, em solidariedade com a empresa Galvão Engenharia S.A., o débito remanescente (da ordem de R$ 10 milhões, em valores históricos) e aplicando-lhes multa.
O parquet de contas, representado pelo Procurador Marinus Eduardo De Vries Marsico, manifestou concordância com o exame efetuado pela SeinfraPortoFerrovia.
Efetuada esta síntese processual, passo ao exame do feito, registrando, desde já, a minha concordância, no essencial, com o exame promovido pela unidade instrutora, cujos fundamentos incorporo às minhas razões de decidir.
II
De acordo com a instrução que fundamentou a citação autorizada:
"17. O percentual analisado da medição final do contrato CT 39/2007 foi de 92,16%. O superfaturamento encontrado é na ordem R$ 14,3 milhões de reais, na data-base de abril/2007, equivalente a 8,20% da amostra (curva ABC) e 7,56% do contrato (peça 18, p. 1) . A planilha com os valores originais das medições do contrato em tela encontra-se na peça 19.
18.	 Cabe informar que no cálculo do débito aplicou-se o percentual de superfaturamento obtido aos valores medidos (com reajuste) em cada boletim de medição. Os valores relativos aos superfaturamentos mensais foram atualizados, a partir da respectiva data de liquidação, pelo Sistema "Débito" do Tribunal (peça 20) .
19.	 Por fim, o débito total calculado pela atualização dos valores de débito/crédito conforme sua data de referência para as trinta e oito medições resultou em R$ 32.484.841,64 (data-base 5/12/2016) ."
Observo que a unidade instrutora não apresentou preço referencial para alguns itens que supostamente compuseram a amostra (curva ABC) analisada (peça 18) : itens 17, 21, 22, 24, 25, 28, 29, 30 e 31.
Embora essa informação não repercuta no mérito do exame empreendido, considero, para os fins deste voto, que a análise foi efetuada sobre uma amostra que representa R$ 158.992.253,59 (84,14%) e não sobre R$ 174.145.626,49, montante indicado nas planilhas confeccionadas pela unidade instrutora à peça 18.
Feita essa consideração, verifico que, previamente à citação, a unidade instrutora havia quantificado o superfaturamento em R$ 14,3 milhões (data-base abril/2007) , após análise de uma amostra que representava 84,14% da medição final do contrato, sendo apurado um percentual de sobrepreço de 8,986% em relação ao valor de referência da amostra (R$ 158.992.253,59) ou de 7,561% em relação ao valor final da avença (R$ 188.953.093,15) .
Esse percentual de superfaturamento (7,561%) foi então aplicado a cada uma das medições, que incluem os valores correspondentes aos reajustes contratuais, conforme tabela inserta à peça 19. Após esse procedimento, extraiu-se a tabela de débitos utilizada nas citações dos responsáveis (peças 32-36) .
Em seu exame, a unidade instrutora propõe acolher parte dos erros materiais apontados pela Galvão Engenharia S.A. na planilha de superfaturamento que fundamentou a citação, promovendo os seguintes ajustes nas composições unitárias:
"a) inclusão do percentual de BDI ao custo do serviço 'material drenante (transp. além de 2 km) colchão drenante';
b) correção de fórmulas e links com composições auxiliares nos seguintes serviços: 'dormente monobloco de concreto protendido para bitola de 1,60m', 'transporte até 2000m material de 1ª categoria'; 'fornecimento de brita lastro e transporte até 3km', 'aterro grau de compactação 95% (proctor normal) ', 'nivelamento, levante, alinhamento e socaria de linha', 'escavação, carga, descarga e espalhamento, mat. 3ª cat.', 'formas', 'concreto fck>=15 MPa, escav. sarjeta, bueiros cel.', 'cerca empregando mourão de concreto - tipo 2', 'concreto fck>=25 MPa concreto bueiros tub. e celulares', 'lastreamento de linha (h=0,30m) ' e 'escoramento de bueiro celular';
c) correção da CPU paradigma do serviço 'revestimento vegetal de talude (hidrossemeadura) ' para adotar aquela que efetivamente corresponda ao serviço;
d) correção de valores de insumos (custo horário de equipamentos, salário horário da mão-de-obra, custo unitário de material e modelo de equipamentos) em composições que deixaram de considerar os custos conforme indicado no Sicro: 'dormente monobloco de concreto protendido para bitola de 1,60m', 'escavação, carga, descarga e espalhamento, mat. 1ª cat.', 'fornecimento de brita lastro e transporte até 3km', 'aterro grau de compactação 95% (proctor normal) ', 'nivelamento, levante, alinhamento e socaria de linha', 'escavação, carga, descarga e espalhamento, mat. 3ª cat.', 'concreto fck>=15 MPa, escav. sarjeta, bueiros cel.', 'concreto fck>=25 MPa concreto bueiros tub. e celulares' e 'material drenante - pedra de mão - (incl. Transp. até 3km) '; e
e) correção do valor do serviço 'mobilização, instalação e desmobilização' para corresponder ao valor constante na memória de cálculo."
Com esses ajustes acolhidos, o superfaturamento apontado pela unidade instrutora nesta oportunidade corresponde a R$ 10.004.839,80 (data-base abril/2007) em valores absolutos. Assim, em relação aos valores apurados à época da citação, houve redução de 8,986% para 6,293%, em relação ao valor da amostra analisada, ou de 7,561% para 5,295%, quando tomado como parâmetro o valor final do contrato.
A unidade instrutora rebate ponto a ponto as demais alegações da Galvão Engenharia S.A., sugerindo a sua rejeição.
Logo, o superfaturamento apurado pela unidade instrutora após o exame das alegações de defesa da empresa é o seguinte (extraído da peça 71, item não digitalizável) :
Conforme efetuado em outras tomadas de contas especial de contratos da Ferrovia Norte-Sul, o percentual de superfaturamento (5,295%) foi aplicado a cada uma das medições do contrato, incluído os reajustes contratuais, resultando nas parcelas de débito e datas de origem indicadas no quadro abaixo (extraído da peça 71, item não digitalizável) :
Em termos atualizados esse valor corresponde a cerca de R$ 21,2 milhões.
III
Quanto à apuração do débito, reitero que acolho o exame empreendido pela SeinfraPortoFerrovia, incorporando os seus fundamentos às minhas razões de decidir, sem prejuízo de tecer comentários sobre alguns pontos específicos.
Com efeito, são acertadas as correções efetuadas pela unidade instrutora após a manifestação da Galvão Engenharia S.A. Foram verificados erros em fórmulas e em alguns vínculos (ligações) entre as diversas planilhas que compõem os preços unitários de referência.
De igual modo, são devidas as correções nos valores dos serviços "revestimento vegetal de talude (hidrossemeadura) " e "mobilização, instalação e desmobilização" e nos valores de insumos de vários itens, conforme descrito no relatório que antecede este voto.
Em sentido contrário, não cabem modificações na produtividade dos serviços "transporte de brita para lastro além de 3 km" e "escoramento de bueiro celular", pois aqueles adotados nas composições de referência estão adequados, cabendo tão somente corrigir a nomenclatura das unidades que constavam na planilha de cálculo do débito e nas respectivas composições de preços unitários, pois as respectivas conversões já tinham sido efetuadas.
Também não devem ser aceitos os argumentos da contratada em relação ao BDI. No caso, a empresa pleiteia a utilização de alguns parâmetros extraídos do Acórdão 2622/2013-TCU-Plenário, ao que tudo indica, sob a sua conveniência, já que não demonstra os fundamentos para se adotar os parâmetros médios para cada uma das rubricas que compõem o BDI na forma indicada no aludido acórdão, ou ainda, o que tornaria a obra em apreço distinta a ponto de se adotar os valores do terceiro quartil, conforme defendido.
Argumento análogo foi apreciado recentemente em outra tomada de contas especial de contrato da Ferrovia Norte-Sul, em que o eminente Ministro Benjamin Zymler examinou a questão de forma lapidar.
Em relação à utilização de dados do terceiro quartil do estudo realizado pelo TCU (Acórdão 2622/2013-TCU-Plenário) , o eminente relator asseverou no voto condutor do Acórdão 2002/2020-TCU-Plenário (rel. Ministro Benjamin Zymler) :
"11. (...) . O uso do terceiro quartil da faixa referencial de BDI aprovada pelo Acórdão 2622/2013-TCU-Plenário não estaria aderente com o estudo que embasou aquela decisão nem com o voto condutor que fundamentou a aludida deliberação. Nesse sentido, permito-me transcrever excerto do voto do ilustre Ministro Marcos Bemquerer Costa:
'145. Ainda no tocante à adoção de faixas de referência, endosso a opinião do grupo de trabalho no sentido de que "a faixa é a expressão da quantificação dessa variabilidade admitida. Entretanto, não se deve perder de vista que o parâmetro mais importante de todos é o valor médio do BDI. Ele é o parâmetro que deve ser buscado pelo gestor, pois representa a medida estatística mais concreta obtida. A faixa apenas amplia e dá uma dimensão da variação do BDI, mas é a média o valor que de fato representa o mercado, devendo servir como referência principal a ser buscada nas contratações públicas.' (grifo acrescido) .
12.	Assim, considero correto o entendimento manifestado no despacho do Diretor da 2ª DT da SeinfraOperações, não vislumbrando alguma particularidade do caso em exame que recomendasse a utilização do 3º quartil das referências para obras rodoviárias/ferroviárias constante da parte dispositiva do Acórdão 2622/2013-TCU-Plenário, que apresenta a tabela reproduzida a seguir:
<<>>
13.	A utilização do BDI médio para obras de rodovias e ferrovias indicados na tabela acima resultaria em um valor do débito ainda mais gravoso para a embargante, de forma que o valor referencial adotado (23,9%) poderia ser tido inclusive como conservador, notadamente em obras de grande porte como a que ora se examina." (alguns destaques acrescidos) 
Transcrevo também as conclusões do eminente relator acerca da utilização de todos os parâmetros de uma determinada faixa para cada uma das rubricas que compõem o BDI (Acórdão 2002/2020-TCU-Plenário, rel. Ministro Benjamin Zymler) : 
"15.	Ocorre que o cálculo realizado pela embargante é estatisticamente incorreto e se encontra em desacordo com o dispositivo do Acórdão 2622/2013-TCU-Plenário, pois utiliza os parâmetros máximos como se estes fossem observados simultaneamente em um único BDI. A própria estatística do valor global consolidado do BDI, mostra que o valor do 3º quartil, ainda que admitido, seria de 24,23%, e não 39,5% como calculado pela embargante, visto que os parâmetros do terceiro quartil indicados nas duas tabelas acima não ocorrem simultaneamente. 
16.	Dito de outra forma, um BDI que apresentou determinada rubrica próxima do terceiro quartil em um contrato pode ter outra rubrica mais próxima do primeiro quartil, o que foi verificado na estatística do percentual agregado do BDI, que resultou em uma faixa referencial entre 19,6% e 24,23% para obras ferroviárias." (destaques acrescidos) 
Diferente da situação examinada no aludido decisum, a Galvão Engenharia defendeu a utilização de todos os parâmetros médios, obtendo um BDI de 30,92%, quando acrescidos valores de administração local.
Ocorre que, como demonstrado no voto condutor do Acórdão 2002/2020-TCU-Plenário, esse cálculo seria estatisticamente incorreto. A utilização de um BDI médio representativo é aquele indicado na parte dispositiva do Acórdão 2622/2013-TCU-Plenário, que para rodovias e ferrovias seria de 20,97%, portanto, inferior ao adotado no caso em exame.
Assim, com esses argumentos adicionais, corroboro o exame empreendido pela unidade instrutora no sentido da adequação da utilização do BDI do Sicro vigente à época, o qual está em consonância com as discussões compreendidas no Acórdão 462/2010-TCU-Plenário que concluiu pela validade da utilização do Sicro como referência para obras ferroviárias.
Ainda no que tange ao cálculo do débito, estou de acordo com os demais exames empreendidos pela unidade instrutora, especialmente no que diz respeito aos serviços para os quais a empresa apresentou argumentos específicos, quais sejam: "Dormente monobloco de concreto protendido para bitola de 1,60m", "Fornecimento de brita para lastro e transporte até 3km", "Nivelamento, levante, alinhamento e socaria de linha (bitola 1,6m, TR-57) " e "Desmatamento, destocamento e limpeza".
Em linhas gerais, do exame empreendido, verifica-se a tentativa de atribuir à contratante eventuais ineficiências da contratada, ao tentar reduzir a produtividade da fábrica de dormentes, quando existia capacidade instalada para alcançar custo referencial menor do que a do referencial utilizado pela unidade instrutora, inclusive sem a necessidade de trabalho noturno.
Além disso, a Galvão Engenharia S.A. busca incluir equipamentos e insumos já constantes das composições de preços unitários ou especificações de serviço, como no caso daqueles relativos à para produção de dormentes; substituir insumos por outros mais caros, sem demonstrar a necessidade ou ganhos de produtividade que a justifique; incluir equipamentos adicionais para serviços usuais que constam de sistemas oficiais de preço, sem justificativas hábeis; utilizar cotações (incompletas) , em detrimento de preços constantes de sistemas oficiais; assim como acrescer operações que já estão contempladas em outros itens/serviços do orçamento da obra.
Assim, devem ser rejeitadas as alegações de defesa quanto a esses pontos.
IV
Passo agora para o exame da responsabilização.
Ulisses Assad foi citado na condição de Diretor de Engenharia da Valec, tendo praticado atos relacionados à realização da Concorrência 1/2007, tal como encaminhar para licitação a minuta do edital contendo a planilha orçamentária com sobrepreço, da qual resultou o superfaturamento no Contrato CT 39/2007, e elaborar e encaminhar a Nota Técnica relativa ao Edital 1/2007.
Em que pese ter tomado ciência do expediente que lhe foi encaminhado, o ex-Diretor de Engenharia não atendeu à citação nem se manifestou quanto à irregularidade que lhe foi imputada, deixando de acostar elementos que pudessem ser considerados em seu favor.
Ulisses Assad tinha atribuição regimental de coordenar, orientar e supervisionar os assuntos vinculados à sua área funcional, que compreendiam os atos praticados pela Superintendência de Projetos (Supro) e pela Superintendência de Construção (Sucon) .
Assim, ao ordenar a publicação do edital de Concorrência 1/2007, o responsável aquiesceu ao conteúdo do projeto básico e ao orçamento-base maculado de sobrepreço, que acabou por ocasionar o superfaturamento do Contrato CT 39/2007.
Portanto, o então Diretor de Engenharia deve ter as suas contas julgadas irregulares, sendo-lhe imputado débito e aplicada a multa do art. 57 da Lei 8.443/1992.
Adicionalmente, em face da gravidade da infração cometida e dos antecedentes do responsável perante o TCU, visto que teve as contas julgadas irregulares, com condenação em débito e aplicação de sanções, por meio dos Acórdãos 2.240/2018, 173/2019, 930/2019, 2.504/2019, 2.624/2019, 1.182/2020 e 1.822/2020, todos do Plenário, deve-se inabilitar Ulisses Assad para o exercício de cargo em comissão ou função de confiança no âmbito da Administração Pública pelo prazo de oito anos, com espeque no art. 60 da Lei Orgânica do TCU.
Por sua vez, a Galvão Engenharia S.A. deve ser condenada solidariamente, uma vez que se beneficiou da contratação com preços acima dos de mercado, na forma do art. 16, § 2°, alínea "b", da Lei 8.443/1992, aplicando-lhe, ainda, a multa prevista no art. 57 da Lei 8.443/1992.
Finalmente, estou de acordo com a exclusão de André Luiz de Oliveira (falecido) , à época Superintendente de Construção da Valec, do rol de responsáveis desta tomada de contas especial.
A unidade instrutora pondera que houve até mesmo dificuldades na evidenciação da conduta do responsável pelo TCU, em razão da dificuldade na obtenção de documentação junto à Valec, sendo razoável concluir que houve prejuízo ao contraditório e à ampla defesa do espólio de André Luiz de Oliveira.
No caso, verifico que a citação de André Luiz de Oliveira (falecido) , por meio do seu espólio, baseou-se apenas em documento da Valec que apresentava o rol de superintendentes de construção entre outubro de 1995 e outubro de 2013, bem como os respectivos períodos de exercício no cargo.
Em outras tomadas de contas especiais de contratos da Ferrovia Norte-Sul em que a responsabilidade pela prática de alguns atos estava amparada tão somente nesse ofício elaborado pela Valec, e não havia outros elementos concernentes à licitação, como a assinatura de documentos técnicos, a prática de atos decisórios ou de expediente, ou outros atos que caracterizassem a conduta comissiva ou omissiva do agente público, optei por deixar de citar o responsável apontado pela unidade instrutora (nesse sentido, decisões monocráticas que proferi nos processos TC Processo 025.000/2012-8, Processo 024.994/2012-0 e 13.808/2015-0) .
No caso em exame, entendo como insuficientes os elementos dos autos para imputar responsabilidade a André Luiz de Oliveira (falecido) neste processo. Anoto que esta decisão não impacta necessariamente o exame de sua responsabilidade em outros processos nos quais foram identificados documentos assinados pelo ex-Superintendente de Construção da estatal.
Aliás, ao menos em tese, poderia ser aventada a busca dos elementos de prova necessários e refazer a citação. Não obstante, considero que não seria produtivo assim proceder, visto que os fatos aqui analisados remontam ao longínquo ano de 2007. Além disso, levo em consideração a pacífica jurisprudência deste Tribunal no sentido de que a solidariedade passiva é benefício conferido ao credor (v.g. Acórdão 1.337/2017 e 2.591/2016, ambos do Plenário) .
Quanto à questão da prescrição do débito, entendo que a decisão do Supremo Tribunal Federal (STF) no Recurso Extraordinário 636.886/AL deverá ensejar a revisão da jurisprudência deste Tribunal.
Todavia, há que se reconhecer que ainda não é possível a imediata aplicação da nova decisão da Suprema Corte com o mínimo de segurança. Com efeito, ainda existem lacunas acerca de questões essenciais, como o prazo prescricional, o início da contagem e as hipóteses de interrupção. Ademais, não está claro quais serão os processos efetivamente alcançados pela modificação do entendimento, visto que ainda estão pendentes de julgamento os embargos de declaração opostos para requerer, inclusive, a modulação temporal dos efeitos.
Dessa forma, por enquanto, tenho me curvado à compreensão dos meus pares pela manutenção do entendimento consolidado pelo TCU e pelo próprio STF no sentido de considerar imprescritíveis as ações de ressarcimento ao erário.
No que se refere à pretensão da prescrição punitiva, ela subordina-se ao prazo geral de prescrição indicado no art. 205 da Lei 10.406/2002 (Código Civil) , dez anos, sendo interrompido pelo ato que ordenar a citação, conforme decidido no Acórdão 1441/2016-TCU-Plenário. No caso concreto os fatos narrados ocorreram entre março/2007 e maio/2011 e a citação foi ordenada em 5/1/2017, razão pela qual a pretensão punitiva não se encontra prescrita.
Ante o exposto, voto por que o Tribunal adote o Acórdão que ora submeto à deliberação deste Colegiado.
TCU, Sala das Sessões Ministro Luciano Brandão Alves de Souza, em 31 de março de 2021.
Ministro BRUNO DANTAS 
Relator